臺灣高等法院交通事件裁定　　　　　　 94年度交抗字第823號
抗　告　人
即受處分人　　甲○○
上列抗告人因違反道路交通管理處罰條例案件，不服臺灣新竹地
方法院，中華民國94年9月30日所為裁定（94年度交聲字第57號
），提起抗告，本院裁定如下：
    主  文
原裁定撤銷，發回台灣新竹地方法院。
    理  由
壹、原裁定意旨以：
一、按汽車駕駛人，行車速度超過規定之最高時速，或低於規定
    之最低時速，或裝用測速雷達感應器者，處新臺幣（下同）
    1,200元以上2,400元以下罰鍰，並記違規點數1點，道路交
    通管理處罰條例第40條第1項、第63條第1項第1款，分別定
    有明文。再按汽車駕駛人有下列情形之一，當場不能或不宜
    攔截製單舉發者，得對汽車所有人逕行舉發之：「一、…六
    、其他違規行為經以科學儀器取得證據資料者。」道路交通
    管理處罰條例第7條之2第1項第6款亦定有明文。
二、移送意旨略以：異議人即受處分人甲○○於民國93年7月26
    日下午2時19分許，駕駛車牌號碼G2-0853號自小客車，行經
    台三線南下55.5公里處，以時速80公里之高速超過限速60公
    里行駛，而為新竹縣警察局新埔分局照門派出所員警吳慶南
    測速拍照後，以異議人違反道路交通管理處罰條例第40條第
    1項規定，填擎第E00000000號違反道路交通管理事件通知單
    逕行舉發，異議人收受違規通知單後不服舉發事實，於93年
    9月13日提出陳述稱：「一、違反警勤區管轄範圍…。二、
    違反程序正義」，惟經原舉發單位查覆略以：「本分局員警
    均以警車停於路旁明顯處實施車裝式測照，經查自小客G2-0
    853號車…超速行駛，為執勤員警照相採證，依違規事實逕
    行舉發」。異議人不服查覆結果，復於93年10月29日向交通
    部公路總局新竹區監理所桃園監理站提出陳述稱：「新竹縣
    警察局並未針對陳述人申訴之違反警勤區管轄權限並違反程
    序正義之事實，善盡查證之責…」。復經交通部公路總局新
    竹區監理所桃園監理站於93年11月4日以函轉至原處分機關
    查處，原處分機關審視陳述內容針對舉發權限、事實、行為
    …存疑，故原處分機關復將異議人之陳述單函轉原舉發單位
    查明，惟經原舉發單位查覆略以：「該路段…入轄前即設置
    『前有測速照相』告示牌…提醒用路人在案…本分局依權責
    調度轄屬照門所員警…執行測速照相勤務並按科學儀器取證
    後予以舉發」，是經原處分機關調查結果，仍認異議人確有
    不遵守管制規定超速行駛之行為，遂於93年12月31日依道路
    交通管理處罰條例第40條第1項、第63條第1項之規定裁處異
    議人罰鍰1,900元，併記違規點數1點。
三、本件抗告人異議意旨略以：
  (一)本件舉發違反警勤區管轄範圍（越區執行）：依行政程序法
    第11條之規定，行政機關之管轄權，依其組織法規或其他行
    政法規定之，是以依警察法及警察勤務條例之規範，自應以
    其警勤區為範圍（警察勤務條例第6 條參照）。新竹縣警察
    局新埔分局照門派出所竟為求績效，越區在桃園縣警察局轄
    區內執行勤務，顯然逾越管轄權限，乃濫用權利之行為，其
    證據如下：
    1.依照門派出所舉發之照片觀察，舉發地點位於桃園、新竹
      兩縣交界處，當時受告發汽車尚行駛在桃園縣境內，而舉
      發員警所躲藏之位置，更屬桃園縣境內之大石頭後面，執
      勤員警當心知肚明。
    2.經異議人多次到現場查訪，並勘查桃園、新竹兩縣界址，
      同時詢問附近住家，證實該員警舉發地點確屬桃園縣境無
      誤，故照門派出所根本無管轄權限。
    3.參酌再申訴時新埔分局所作答覆謂：「…該路段為易肇事
      路段且自台三線南下53公里處入轄前即設置『前有測速照
      相』告示牌藉以提醒用路人在案…」云云，經異議人到該
      地點勘查，該告示所在卻是更深入靠近桃園縣境內，且為
      桃園縣交通局所設針對固定式測照所為之告示牌，與照門
      派出所之車裝式測照毫不相干，而該告示牌所稱之測速照
      相器，正好設置於桃園縣警察局平鎮分局高平派出所旁，
      更足以說明照門派出所員警，在桃園縣警察局之轄區內實
      施車裝式測速照相，明顯逾越管轄權限。
  (二)本件舉發違反程序正義：依行政程序法第4 條之規定，行政
    行為應受法律及一般法律原則之拘束，而程序之正當合法，
    更屬至高無上之原則。而依行政程序法第7條、第8條之規定
    ，行政行為所採取之方式，應有助於目的之達成，且應選擇
    對人民權益損害最少者，並應以誠實信用之方法為之，保護
    人民正當合理之信賴。本件舉發之員警只為求績效之目的，
    竟然將警車藏放於駕駛人所不知之大石頭後面，絕非該分局
    所稱停於路旁明顯處，以不光明磊落之手段偷偷拍照，並無
    助於行政目的（減少車禍發生）之達成，更有害於人民對警
    察機關正當合理之信賴，其違反程序正義，自屬當然。
    據上論結，本件執勤員警之逕行舉發，只為求績效，明顯逾
    越管轄權限，濫用權利，乃違法之行政處分，應予撤銷，以
    彰人權，並維法治國原則等語。
四、原審認定本件異議應予駁回之理由：
  (一)異議人即受處分人甲○○固不否認其於93年7月26日下午2時
    19分許，駕駛車牌號碼G2-0853 號自小客車，在行經最高速
    限為時速60公里之台三線南下55.5公里處時，為新竹縣警察
    局新埔分局照門派出所員警測速拍照後，發現該自小客車之
    行車速度高達時速80公里，而有超速行駛之違規事實，且有
    新竹縣警察局第E00000000 號違反道路交通管理事件通知單
    影本1紙、新竹縣警察局新埔分局94年2月17日埔警交字第09
    40005461號函及所附之測速採證照片1 張以及交通部公路總
    局新竹區監理所第裁50-E00000000號違反道路交通管理事件
    裁決書影本1紙在卷足憑。
  (二)異議人雖辯稱原舉發地點係位於桃園縣境內，舉發員警乃違
    反警勤區管轄範圍云云，並提出舉發地點現場照片2 張，然
    查：
    1.本院就台三線南下55.5公里處是否在該局管轄境內，若是
      ，係屬於何分局所管轄等情函詢新竹縣警察局及桃園縣政
      府警察局；新竹縣警察局函覆本院稱：「經查台三線南下
      55.5 公里處位於本局新埔分局轄區」等語，桃園縣政府
      警察局則再函轉交通部公路總局第一區養護工程處新竹工
      務段詢明上開事項，交通部公路總局第一區養護工程處新
      竹工務段函覆本院謂：「台三線55.5公里處位於新竹縣境
    　內，且里程牌亦設於新竹縣境內」等語，分別有新竹縣警
      察局94年6 月27日竹縣警交字第0940016424號函、桃園縣
      政府警察局94年6 月27日桃警交字第0940087615號函及交
      通部公路總局第一區養護工程處新竹工務段94年7 月12日
      一工竹字第0940002854號函各1 紙在卷可稽，參諸上揭警
      察、道路養護工務機關函文說明，本件異議人行經為警舉
      發違規之台三線55.5公里處，確屬新竹縣警察局管轄區域
      範圍內無訛；再本院就本件逕行舉發事件，於舉發當時測
      速照相機係放置於該路段之何處，並將南下、北上、公里
      處標明清楚，及管轄之區○○○路段公里數說明之等情，
      函詢新竹縣警察局新埔分局，新竹縣警察局新埔分局函覆
      稱：「台三線55.520公里至63.9公里為本分局管轄區域」
      ，有新竹縣警察局新埔分局94年7月20日埔警交字第09400
      11068號函1紙及所附G2-0853 號自小客車違規測照與測速
      照相機相關位置照片6 張附卷供參，依上開函文所附照片
      及其上員警所註記之相關位置說明以觀，佐以上揭本件測
      速採證照片供核對後，異議人於舉發當時駕駛系爭違規車
      輛，由北向南行經台三線55.5公里處，應已駛越桃園縣界
      標並繼續前行而進入新竹縣境內時，始經警測得其超速行
      駛而拍照舉發。職此，本件舉發地點之台三線55.5公里處
      既位於新竹縣境內，且屬新竹縣警察局新埔分局轄區範圍
      ，已如前述，異議人所辯舉發地點係位於桃園縣境內，舉
      發員警違反警勤區管轄範圍等語，自難憑採，新竹縣警察
      局新埔分局確有就本件交通違規事件逕行舉發之權限。
    2.退步言之，縱認本件舉發地點係位於桃園縣境內，從而新
      竹縣警察局就本件交通違規行為並無土地管轄權，按違反
      道路交通管理事件，其本質係行政事件，警察、公路監理
      機關據此所為之舉發通知單及裁決書，均係行政機關依據
      道路交通管理處罰條例所規定之處罰諸如罰鍰、吊扣駕駛
      執照及汽車牌照等對違反秩序行為之裁罰性行政處分，僅
      係立法機關在符合正當法律程序之前提下劃歸普通法院審
      理（司法院釋字第418 號解釋理由書參照），復依行政程
      序法第3條第1項規定，行政機關為行政行為時，除法律另
      有規定外，應依本法規定為之，觀諸道路交通管理處罰條
      例全文，就警察、公路監理機關為前開行政處分並無特別
      規定，自應有行政程序法之適用，又依行政程序法第115
      條規定，行政處分違反土地管轄之規定者，除依第111 條
      第6 款規定而無效者外，有管轄權之機關如就該事件仍應
      為相同之處分時，原處分無須撤銷，而同法第111條第6款
      規定為未經授權而違背法規有關專屬管轄之規定或缺乏事
      務權限者，再按行政程序法對於有關行政處分之無效係採
      重大明顯之理論，是就行政程序法第111條第6款之規定應
      作體系解釋：該款前段應限於違背土地專屬管轄之規定，
      即主要係指對不動產或與地域相關聯之權利，所為之行政
      處分，而欠缺土地管轄之情形（陳敏教授著行政法總論第
      4 版第408至409頁參照），該款後段所稱缺乏事務權限則
      應限於諸如違背權力分立等憲法層次之權限劃分基本原則
      方屬之（吳庚教授著行政法之理論與實用增訂8版第399至
      400 頁參照）。查違反道路交通管理處罰條例之事件，悉
      均劃由警察機關及公路監理機關為舉發、裁罰，在處理此
      類交通違規事件時，僅因土地地理位置、範圍之不同，內
      部分配由各地方縣市○○○○○路監理機關辦理而已，核
      非屬行政程序法第111條第6款專屬管轄之範疇，揆諸上揭
      說明，本件既非違背土地專屬管轄規定，亦非缺乏事務權
      限者，就本件異議人所不否認之違規超速行為，縱係由桃
      園縣政府警察局及交通部公路總局新竹區監理所桃園監理
      站監理機關處理，亦應為與本件相同之處分，則原處分之
      新竹縣警察局舉發違反道路交通管理事件通知單及交通部
      公路總局新竹區○○○○○道路交通管理事件裁決書均無
      須撤銷，附此敘明。
  (三)
    1.又關於異議人辯稱本件新竹縣警察局函覆稱自台三線南下
      53 公里處入轄前即設置「前有測速照相」告示牌藉以提
      醒用路人，經其實地勘查發現該告示牌所設位置竟係位於
      更深入靠近桃園縣境內之桃園縣警察局平鎮分局高平派出
      所旁，與舉發單位之車裝式測速照相毫不相干等語，並提
      出桃園縣政府警察局平鎮分局高平派出所前所設置之測速
      照相器照片1 張，按一般人均應有守法之觀念，並時時力
      行守法，判斷違法與否，不因有無設置警告標誌而異，若
      僅在見有警告標誌之時地，始被動地遵循法律，此心態不
      僅投機且因循苟且，而交通主管機關為加強交通管理，維
      護交通秩序，確保交通安全，除廣為宣導交通安全教育外
      ，對違規之駕駛人、用路人自應予以採證舉發處罰，我國
      現行法令並未要求交通執勤員警逕行舉發超速違規前，須
      設置「前有測速照相」之警告標誌，且若強令警方在拍照
      舉發之處，須先設置警告標誌，無異使無心遵守速限規定
      之駕駛人，在無警告標誌之處，因知警方不得舉發，反而
      得以恣意超速行駛，實非維持行車秩序，保障行車安全之
      道，異議人竟以此為異議理由，殊不可採。
    2.至異議人另以舉發員警將警備車停放於駕駛人所不知之大
      石頭後面偷偷測速拍照，違反程序正義等語置辯，按駕駛
      人駕駛汽車，應遵守道路交通標誌、標線、號誌之指示，
      並服從執行交通勤務之警察或依法令執行指揮交通及交通
      稽查任務人員之指揮，道路交通安全規則第90條定有明文
      ，顯見汽車駕駛人駕駛汽車於道路上行駛，本有依照速限
      標誌之指示，而以在最高速限內之行車速度行駛之注意義
      務，且此項注意義務尚不因交通執勤員警執勤方式是否有
      所不同，而受到任何影響。況交通執勤員警係依據道路之
      設置情形、交通流量、交通事故發生頻率等一切因素綜合
      判斷後，始決定執行違規超速取締勤務之地點，就執勤地
      點法令亦未設有明文限制，異議人自不得以本件執勤員警
      係躲藏於大石頭後方偷偷拍照之事由，而任意指摘本件超
      速違規之舉發過程有何違法或嚴重失當之處。
    3.是以，本件縱為交通執勤員警未告知之下拍照舉發，惟駕
      駛人本有隨時注意路況、並遵守速限行駛之義務，業如前
      述，即不得以測速警告標誌設置地點或員警之取締方法等
      因素為由，以免除其違規之責。異議人所辯本件舉發地點
      未設置「前有測速照相」之警告標誌及其係遭警偷拍云云
      ，顯與其構成違規事實與否無涉，經核亦與行政程序法第
      7條比例原則、同法第8條誠實信用信賴保護原則無關，不
      足為其有利之認定。因認原處分機關依道路交通管理處罰
      條例第40條第1項、第63條第1項第1款、違反道路交通管
      理事件統一裁罰基準表之規定，裁處抗告人罰鍰1,900元
      並記違規點數1點並無違誤，而駁回抗告人之異議，固非
      無見。
貳、惟抗告人抗告意旨略以：本案告發地點距離所稱55.5公里，
    至少將近有一百公尺，尚未進入新竹縣境內之管轄區，尚屬
    桃園縣管轄範圍，新竹縣警察局新埔分局照門派出所顯有越
    區執法云云。按法院受理有關交通事件，準用刑事訴訟法之
    規定，聲明異議案件之處理，除準用刑事訴訟法有關規定外
    ，依道路交通事件處理辦法之規定處理之，道路交通管理處
    罰條例第89條、道路交通事件處理辦法第4條第1項定有明文
    。而案件由犯罪地或被告之住所、居所或所在地之法院管轄
    ，刑事訴訟法第5條亦定有明文。是本案抗告人違規地點究
    在桃園縣或新竹縣，事涉抗告人聲明異議之案件究應由原審
    法院抑或桃園地方法院管轄問題，經查原裁定既認定本案舉
    發地點係在新竹縣轄區內，復又記載退步言之，縱認本案舉
    發地點位在桃園縣境內云云，其對舉發地點游移不定，已有
    未洽，次查依新竹縣警察局新埔分局所函送之抗告人違規超
    速之車輛地點照片，並非適在台三線南下55.5公里處，有該
    照片在卷可稽（原審卷第46頁），原審未傳訊執勤員警查明
    確實違規地點而遽認係在台三線南下55.5公里處，亦有欠適
    ，抗告人抗告執以指摘原裁定不當，為有理由，應由本院將
    原裁定撤銷，發回原審法院另為適法之處理。
據上論斷，應依道路交通事件處理辦法第26條，刑事訴訟法第41
3條，裁定如主文。
中　　華　　民　　國　　94　　年　　11　　月　　16　　日
                  台灣高等法院交通法庭
                              審判長法  官 陳 祐 輔
                                    法  官 楊 炳 禎
                                    法  官 江 國 華
以上正本證明與原本無異。
不得再抗告。
                                    書記官 吳 素 雲
中　　華　　民　　國　　94　　年　　11　　月　　17　  日
